【裁判字號】    97,消債更,1171
【裁判日期】    971217
【裁判案由】    更生事件
【裁判全文】
臺灣臺南地方法院民事裁定          97年度消債更字第1171號
聲  請  人  甲○○
代  理  人  何冠慧律師
上列當事人聲請消費者債務清理事件，本院裁定如下：
    主  文
聲請駁回。
聲請費用由聲請人負擔。
    理  由
一、按債務人不能清償債務或有不能清償之虞者，得依本條例所
    定更生或清算程序，清理其債務，消費者債務清理條例第3
    條定有明文。又聲請更生或清算不合程式或不備其他要件者
    ，法院應以裁定駁回之，但其情形可以補正者，法院應定期
    間先命補正，復為同條例第8條所明定。
二、本件聲請意旨略以：聲請人有不能清償債務之情事，前已提
    出債權人清冊，以書面向最大債權金融機構美商花旗銀行請
    求共同協商債務清償方案，惟協商不成立，其無擔保或無優
    先權之債務總額未逾新臺幣（下同）1,200 萬元，復未經法
    院裁定開始清算程序或宣告破產，為此，依消費者債務清理
    條例提出本件更生之聲請等語。
三、按債之關係，係以當事人間之信賴關係為基礎，為社會經濟
    組織之重要支柱，故當事人於以法律行為追求自己之利益之
    際，亦應顧及對方之利益，並考量債權債務在社會上之作用
    ，本於誠實及信用之原則，行使債權及履行債務。是對於已
    陷入經濟上困境之消費者，若任其於惡性循環之債務窘境中
    生存，將衍生嚴重之社會問題，難以維持安定之社會經濟秩
    序，故為兼顧債權人、債務人雙方之利益，對陷於經濟上困
    境之消費者，乃允其於消費者債務清理條例施行後，得選擇
    以重建型之更生程序或清算型之清算程序清理其債務，藉以
    妥適調整債務人與債權人及其他利害關係人間之權利義務關
    係，保障債權人獲得公平受償，並謀求消費者經濟生活之重
    建復甦機會。惟若債務人履行債務並無困難，僅係為圖謀減
    免債務，而不為債務之履行，自有違債權契約為誠信契約之
    本旨。
四、經查：
(一)、聲請人即債務人甲○○於民國（下同）97年6 月間向最大債
    權銀行美商花旗銀行申請前置協商，於該前置協商程序中，
    美商花旗銀行所提出之還款方案為「180 期、年利率0%、期
    付金5,676 元」，惟聲請人不同意該還款方案，故協商不成
    立。美商花旗銀行則於97年6 月16日出具前置協商不成立通
    知書予聲請人，有聲請人提出之協商不成立通知書及美商花
    旗銀行97年10月9 日之民事陳報狀、電話紀錄表在卷可稽。
(二)、聲請人任職於寶國行，每月薪資所得17,280元，其因中度肢
    體障礙，每月尚可領取政府補助金4,000 元，業據其自陳在
    卷並提出在職證明書、身心障礙手冊、郵局帳戶存摺內頁影
    本為證，是認聲請人月收入合計為21,280元（計算式：17,2
    80元+4,000 元=21,280元），應可認定。
(三)、聲請人雖主張每月必要支出家中膳食費18,000元、房租15,0
    00元、自己及家人保險費合計5,211 元、水電及電話費5,00
    0 元（因配偶經營早餐店，故電費支出較高）、長女教育費
    2,000 元、勞工貸款分期款項3,500 元，以上費用聲請人約
    負擔支出17,000元云云，然查以聲請人目前需聲請更生之財
    務狀況，理應節衣縮食，撙節開銷，是以其個人每月之基本
    生活費應參考內政部歷年最低生活費一覽表所列為9,829元
    ，方為合理。是以聲請人每月必要支出費用為基本生活費
    9,829元，再加計上開勞工貸款分期款項每月3,500元，應為
    13,329元（計算式：9,829元+3,500元=13,329元）。
(四)、1.聲請人主張其需支出一家四口膳食費每月每人4,500元，
    合計18,000元，及配偶、兒女保險費各1,215元、555元、69
    0元，及女兒陳怡雯就讀南台科技大學夜間部教育費2,000
    元等語，然聲請人配偶經營早餐店，有固定收入來源，並非
    無力支付自身之膳食費及保險費，聲請人兒女陳柏蒼（73年
    9月24日生）、陳怡雯（75年11月18日生）既已成年，應非
    無謀生能力而需由他人扶養，本院尚難採信此部分必要支出
    為真實。
  2.次查，聲請人復主張其因配偶經營早餐店，包括承租店面之
    租金在內須負擔房租費用每月高達15,000元，本院認店面租
    金之支出係因配偶經營早餐店之故，又同住之親屬（包括配
    偶及2 名成年子女）均有分擔此部分租金之義務，以聲請人
    目前之負債累累之經濟狀況，並無為其妻兒為此部分支出之
    必要。況聲請人所提出之租賃契約書所載租期為95年10月1
    日至97年10月1日，其租期業已屆滿，目前聲請人是否尚租
    屋居住及支出同額之租金，則不無可疑。至聲請人主張因其
    配偶經營早餐店，故電費支出較高，包括水電及電話費在內
    每月支出高達5,000元云云，惟此高額之水電、電話費，應
    由其配偶計入經營早餐店之營運成本而自行吸收，不應由財
    務狀況不佳之聲請人代為支付，是以本院認此部分超過基本
    生活所需之支出既非聲請人所為，不應算入聲請人必要支出
    之列，其基本生活費用仍應參考內政部歷年最低生活費一覽
    表，以每月9,829元計算為宜。
  3.末查，聲請人主張其每月需支出本人保險費2,751 元，並提
    出「新光人壽年年如意壽險」要保契約書為證，惟查上開保
    險非屬強制保險，要難認係聲請人生活必需支出。
(五)、綜上所述，聲請人月收入既為21,280元，扣除其每月必要支
    出費用13,3 29元後，尚餘7,951元，應有能力負擔美商花旗
    銀行所提之還款方案期付金5,676元，而與美商花旗銀行達
    成分期償還之協議，聲請人捨此不為，並於拒絕美商花旗銀
    行所提出之還款方案後，主張其不能清償債務云云，自不足
    採。
五、綜上所述，聲請人既非不能清償債務或有不能清償之虞，其
    更生之聲請即不符消費者債務清理條例第3 條所定要件，且
    上開欠缺又屬無從補正，依上開說明，自應駁回其更生之聲
    請，爰裁定如主文。
中    華    民    國    97    年    12    月   17    日
                  民事第一庭  法    官  孫玉文
如不服本裁定，應於裁定送達後10日內，以書狀向本院提出抗告
，並繳納抗告費新臺幣1千元。
中    華    民    國    97    年    12    月   17    日
                              書 記 官  蘇玟心


司法院資訊處製作；財團法人民間司法改革基金會備份。
